【裁判字號】    95,智上,5
【裁判日期】    950606
【裁判案由】    損害賠償等(著作權)
【裁判全文】
臺灣高等法院臺中分院民事判決  95年度智上字第5號
上  訴  人  甲○○
被上訴  人  文勝企業股份有限公司
兼上 一 人
法定代理人  乙○○
上列當事人間請求損害賠償等 (著作權)事件，上訴人對於民國
95年1月10日臺灣臺中地方法院94年度智字第40號第一審判決提
起上訴，本院於95年5月23日言詞辯論終結，玆判決如下：
    主  文
上訴駁回。
第二審訴訟費用由上訴人負擔。
    事  實
甲、上訴人方面：
一、聲明：求為判決：
    (一)、原判決關於駁回上訴人下項之訴及該部分假執行聲請部
        分廢棄。
    (二)、上述廢棄部分：(1)被上訴人應再連帶給付上訴人新台幣
        （以下同）十五萬元及自民國（以下同）九十四年七月
        八日起至清償日止按年息百分之五計算之利息。(2)被上
        訴人應負擔費用將本件民事判決之主文、事實以16號字
        型刑登於中國時報及聯合報第1版（Ａ版）下半頁1天。
    (三)、上訴人願供擔保，請准宣告假執行。
二、陳述：除與原判決所載相同部分予以引用外，補稱：
    (一)、被上訴人將上訴人之攝影著作擅自印於紙杯上，侵害上
        訴人之姓名表示權，原審就此部分認為被上訴人未侵害
        上訴人之姓名表示權而駁回上訴人之請求，即有未合。
        上訴人於原審請求被上訴人連帶賠償侵害重製權之損害
        九十萬元、侵害姓名表示權之損害三十萬元、侵害改作
        權之損害三十萬元，合計損害一百五十萬元，原審僅命
        被上訴人連帶賠償十三萬五千元，即有未合，爰對上訴
        人所受敗訴一百三十六萬五千元中之十五萬元聲明不服
        ，求為命被上訴人再連帶給付上訴人十五萬元。
  （二）本件案卷內照片有一部分是農民曆（日曆），日曆上鳥
        的圖案是我授權給其他廠商所印製的，用來表示本件被
        上訴人重製的紙杯和我原來著作圖案相符合，該農民曆
        並不是被上訴人所印製的。
    (二)、著作權法第八十九條規定著作權受侵害者，得請求加害
        人負擔費用，將判決書內容之全部或一部登載於新聞紙
        ，原審就此部分為上訴人敗訴之判決，亦有未合。
三、證據：援用原審所提之證據。
乙、被上訴人方面：被上訴人文勝公司及被上訴人乙○○均未於
    最後言詞辯論期日到場，據其於準備程序所為之聲明及陳述
    如下：
一、聲明：求為判決：駁回對造之上訴。
二、陳述：被上訴人僅將上訴人攝影著作鳥的圖案印製在紙杯上
          ，並未將鳥的圖案印製在農民曆，卷內農民曆上鳥的
          圖案並非被上訴人所印製。
丙、本院依職權調閱台灣台中地方法院檢察署九十三年度偵字第
    二０八五七號、九十四年偵字第一一八八三號、九十四年度
    偵字第一六０號、九十三年度發查字第三六二五號、原審九
    十四年度中簡字第二五八八號乙○○違反著作權法案件刑事
    卷宗。
    理  由
甲、程序方面：
（一）被上訴人文勝企業股份有限公司（以下稱文勝公司）及被
      上訴人乙○○均經合法通知未於最後言詞辯論期日到場，
      核無民事訴訟法第三百八十六條各款所列之情形，爰依上
      訴人之聲請，由其一造辯論而為判決。
（二）上訴人提起第二審上訴，上訴理由欄記載追加請求被上訴
      人賠償侵害姓名表示權之損害十五萬元，惟上訴人於原審
      已請求賠償侵害姓名表示權之損害三十萬元（此部分經原
      審為上訴人敗訴之判決），其上訴真意不明，本院受命法
      官於準備程序行使闡明權後，上訴人陳稱其真意係就第一
      審所受敗訴之一百三十六萬五千元中之十五萬元聲明不服
      ，並非訴之追加（見本院卷第五十五頁）。又上訴狀載「
      上訴聲明三」聲明求為判決：「被上訴人應負擔費用將本
      件民事判決之主文、事實以16號字型刑登於中國時報及聯
      合報第1版（含Ａ版及Ｂ版）下半頁1天」，嗣經上訴人於
      本院準備程序期日改為：「被上訴人應負擔費用將本件民
      事判決之主文、事實以16號字型刑登於中國時報及聯合報
      第1版（Ａ版）下半頁1天」，核屬不變更訴訟標的而減縮
      應受判決事項之聲明，無庸被上訴人同意，均先鈙明。
乙、實體方面：
一、上訴人起訴主張：被上訴人文勝公司雇用不詳姓名之職員，
    於不詳時間，未經上訴人同意或授權，於該公司製作紙杯時
    ，擅自將上訴人依著作權法享有之「黃山雀」、「紅頭山雀
    」、「野鴝」鳥類攝影著作權（下稱系爭攝影著作）之三張
    照片圖樣，重製於該公司生產之紙杯產品上，大量銷售於市
    面，獲取利益，經上訴人於93年9月17日在台中縣太平市○
    ○路○段59號鴻達塑膠行購得上述紙杯而查悉上情，被上訴
    人文勝公司上述侵害上訴人著作權之行為，業經原審刑事法
    院以94年度中簡字第2588號刑事簡易判決判處罰金確定，上
    訴人因被上訴人文勝公司上開侵害著作權之行為，受有重製
    權之損害新臺幣（下同）900,000元（300,000×3＝900,000
    ）、姓名表示權之損害300,000（100,000×3＝300,000）元
    、改作權之損害300,000（100,000×3＝300,000）元，合計
    受損害1,500,000元，被上訴人乙○○係被上訴人文勝公司
    之法定代理人，就上開侵害著作權之行為應依公司法第23條
    第2項規定，與被上訴人文勝公司連帶負損害賠償責任，上
    訴人之著作權受侵害，得依著作權法第89條規定，請求加害
    人即被上訴人負擔費用，將判決書內容之全部或一部登載於
    新聞紙等情，爰依著作權法第85條第1項、第88條第3項、第
    89條、公司法第23條第2項等規定，求為命：(一)被上訴人文
    勝公司、被上訴乙○○連帶賠償上訴人1,500,000元及自起
    訴狀繕本送達翌日起至清償日止，按年息百分之五計算之利
    息。(二)被上訴人文勝公司、乙○○應負擔費用，以16號字型
    將本件民事判決主文、事實各登載於中國時報、聯合報第1
    版（Ａ版）〔起訴時主張登載於全國版（包含A、B版），於
    本院準備程序減縮為第1版（Ａ版）〕下半頁各1日，並宣告
    假執行之判決〔原審判命被上訴人連帶賠償上訴人著作財產
    權損害十三萬五千元，駁回上訴人其餘之請求，上訴人僅就
    著作財產權損害一百三十六萬五千元敗訴部分中之十五萬元
    ，以及登報部分，聲明不服〕。
二、被上訴人文勝公司、被上訴人乙○○則以：上述紙杯係應被
    上訴人文勝公司之客戶要求而製作，數量約10,000個，市場
    價格每個約7角，上訴人請求賠償之金額過高，被上訴人無
    能力負擔，且上訴人請求將本件判決登報並無必要等語，資
    為抗辯。
三、兩造不爭執之事實：
  （一）上訴人為系爭3幅攝影著作之著作權人。
  （二）被上訴人文勝公司未經上訴人之同意或授權，將上訴人
        所享有系爭攝影著作重製在該公司所生產之紙杯產品上
        ，並用以銷售。
  （三）被上訴人乙○○於被上訴人文勝公司重製上訴人所享有
        系爭攝影著作時，係該公司之負責人。
  （四）被上訴人二人對重製上訴人所有系爭攝影著作應負損害
        賠償責任。
  （五）被上訴人文勝公司上述侵害上訴人著作權之行為，業經
        原審刑事法院以94年度中簡字第2588號刑事簡易判決判
        處罰金確定。
   上列事實為兩造所不爭執，並有上訴人授權使用系爭3幅攝影
   著作所製成西元2003年2月21日、同年4月14日、同年7月25日
   之日曆各1份、被上訴人文勝公司使用上訴人所有系爭3幅攝
   影著作所製成之紙杯照片3紙為證（見原審卷第8至14頁），
   並經本院依職權調閱台灣台中地方法院檢察署九十三年度偵
   字第二０八五七號、九十四年偵字第一一八八三號、九十四
   年度偵字第一六０號、九十三年度發查字第三六二五號、原
   審九十四年度中簡字第二五八八號乙○○違反著作權法案件
   刑事卷宗查明屬實，本院採為裁判之基礎。
四、本件爭點：
（一）被上訴人侵害上訴人之著作財產權，上訴人得請求賠償之
      金額若干？被上訴人有無侵害上訴人之著作人格權？
（二）上訴人得否請求被上訴人負擔費用將本件判決之主文及事
      實登載於新聞紙？
五、關於上訴人請求賠償著作財產權及著作人格權損害部分：
（一）
  １、上訴人主張伊為系爭3幅攝影著作之著作權人，被上訴人
      文勝公司未經上訴人同意或授權，擅自將上訴人所享有「
      黃山雀」、「紅頭山雀」、「野鴝」鳥類攝影著作權之三
      張照片圖樣，重製於該公司生產之紙杯產品上，銷售於市
      面，被上訴人乙○○則為被上訴人文勝公司之法定代理人
      等事實，為兩造所不爭，已如上述，堪信為真實。按著作
      人專有重製其著作之權利，著作權法第22條第1項定有明
      文。被上訴人文勝公司未經上訴人同意或授權，將上訴人
      所有系爭攝影著作重製在該公司所生產之紙杯產品上，並
      用以銷售，核係侵害上訴人系爭攝影著作有關重製之著作
      財產權，洵堪認定。
  ２、上訴人雖主張被上訴人文勝公司另有侵害上訴人系爭攝影
      著作有關改作之著作財產權，惟著作權法第3條第1項第5
      款前段規定：「．．．五、重製：指以印刷、複印、錄音
      、錄影、攝影、筆錄或其他方法直接、間接、永久或暫時
      之重複製作」、同條項第11款規定：「．．．十一、改作
      ：指以翻譯、編曲、改寫、拍攝影片或其他方法就原著作
      另為創作」。所謂「重製」即重複製作，係指以與上開規
      定方法相同之表現形式，使原著作內容單純的全部或一部
      再現，並未另有新的精神上創作活動加入；所謂「改作」
      即改變創作，則係另有新的精神上創作活動加入，內容與
      表現形式上均與原著作內容不盡相同。本件被上訴人文勝
      公司僅將上訴人享有系爭攝影著作除去背景，將上訴人系
      爭攝影著作主題所示之黃山雀、紅頭山雀、野鴝等鳥類及
      其棲停植物之影像，以印刷再現於紙杯上，並未另有新的
      精神上創作活動加入，尚難認係著作權法第３條第１項第
      11款所稱之「改作」之行為，是上訴人主張被上訴人文勝
      公司另有侵害上訴人系爭攝影著作有關「改作」之著作財
      產權，尚非可採，其據以請求被上訴人連帶賠償，即非有
      據。
  ３、按著作權法第88條第１項規定：「因故意或過失不法侵害
      他人之著作財產權或製版權者，負損害賠償責任」；同條
      第２項規定：「前項損害賠償，被害人得依下列規定擇一
      請求：(一)、依民法第二百十六條規定請求。但被害人不能
      證明其損害時，得以其行使權利依通常情形可得預期之利
      益，減除被侵害後行使同一權利所得利益之差額，為其所
      受損害。(二)、請求侵害人因侵害行為所得之利益。但侵害
      人不能證明其成本或必要費用時，以其侵害行為所得之全
      部收入，為其所得利益」。第３項：「依前項規定，如被
      害人不易證明其實際損害額，得請求法院依侵害情節，在
      新臺幣一萬元以上一百萬元以下酌定賠償額。如損害行為
      屬故意且情節重大者，賠償額得增至新臺幣五百萬元」。
      本件被上訴人文勝公司未經上訴人同意，將上訴人享有之
      系爭攝影著作權之攝影著作，重製於紙杯上並予銷售，自
      屬不法侵害上訴人之著作財產權，依前揭法條規定，應對
      上訴人負損害賠償責任。又被上訴人乙○○於被告文勝公
      司重製上訴人所有系爭攝影著作時，係該公司之負責人，
      其執行職務違反著作權法致上訴人受有損害，依公司法第
      23條第2項之規定，自應與被上訴人文勝公司負連帶賠償
      責任。上訴人以被上訴人重製系爭3件攝影著作，請求被
      上訴人賠償900,000元，惟依據上訴人自認其享有之系爭
      攝影著作，每幅攝影著作之授權使用費約15,000元等語，
      且被上訴人文勝公司重製系爭攝影著作之有體物為紙杯，
      交易價值非高，被上訴人陳稱紙杯每個售價約七角，共重
      製約10,000個，核其損害情節尚非重大等情，本院審酌上
      情，認上訴人依著作權法第88條第3項請求被上訴人賠償
      著作財產權之損害，以授權費之3倍即每幅45,000元為適
      當。從而，此部分上訴人請求被上訴人連帶賠償135,000
      元（45000乘以3=135000）範圍內為有理由，逾該項金額
      ，即屬無據。
（二）上訴人主張被上訴人上述行為另侵害其著作人格權，而依
      據著作權法第85條第1項規定請求被上訴人連帶賠償非財
      產上損害。按著作權法第85條第1項雖規定：「侵害著作
      人格權者，負損害賠償責任，雖非財產上之損害，被害人
      亦得請求賠償相當之金額」。所謂侵害著作人格權，係指
      ：(一)未經著作人同意，擅自公開發表著作人尚未公開發表
      之著作（著作權法第15條）；(二)未經著作人同意，擅自於
      著作人之著作原件或其重製物或於著作公開發表時，更改
      著作人之本名、筆名或擅自具名（著作權法第16條）；(三)
      未經著作人同意，擅自更改著作之內容、形式及名目等情
      形，致損害著作人之名譽者（著作權法第17條）而言。惟
      著作權法所以保護著作人格權，原因在於著作人透過其著
      作之風格、手法、形式，展現其個人在創作上之能力與價
      值，著作人此一價值之高低，通常係經由其著作之品質及
      其著作所展現之內涵，透過市場上之選擇機制而定奪其位
      階。因之，有關侵害姓名表示權，必係該行為有使著作權
      人之名譽、資格或地位遭受損害，方足當之。亦即：(1)著
      作權人以真名發表其著作，卻以其別名或他人姓名表示著
      作人名稱；(2)著作權人以別名發表其著作，卻以其真名或
      他人姓名表示著作人名稱；(3)著作權人以不具名發表其著
      作，卻以其真名、別名或他人姓名表示著作人名稱等三種
      情形，均有可能使著作人之價值受到低下之評價，致侵害
      著作權人之名譽、資格或地位。惟在著作權人以真名發表
      其著作，而重製物僅未具名之情形，因同類著作之型態、
      數量不勝枚舉，客觀上如一般人無從單憑未具名之著作而
      加以論斷著作人之風格、手法、形式，及其在創作上之能
      力與價值，自難認此行為有使著作權人之名譽、資格或地
      位遭受損害（雖有學者引用日本東京地方裁判所昭和60年
      4月16日判決，認擅自重製他人著作而又未註明原著作人
      名稱，則除侵害原著作人之重製權外，尚侵害原著作人之
      著作姓名表示權云云。惟該他國法院裁判之見解，本無拘
      束本院上開法律解釋之確信，且如未詳加區辨著作權人之
      名譽、資格或地位有無因而遭受損害，即遽認係侵害姓名
      表示權，亦與保護著作人格權之立法意旨不符）。本件上
      訴人享有之系爭攝影著作，係以其本名發表，惟被上訴人
      文勝公司重製於紙杯，並未具名，而國內曾發表鳥類攝影
      著作者，不乏其人，客觀而言，一般人尚無從自該紙杯上
      之影像，加以評價上訴人相關攝影著作之風格、手法、形
      式，及其在創作上之能力與價值，自難認上訴人之名譽、
      資格或地位已因此受有損害。是上訴人主張被上訴人侵害
      其姓名表示權，依著作權法第85條第1項規定，請求被上
      訴人連帶賠償非財產上之損害，即非有據。
（三）如上所述，上訴人依據著作權法第85條第1項、第88條第3
      項、公司法第23條第2項等規定，得請求被上訴人文勝公
      司、被上訴乙○○連帶賠償之數額為135000元。又給付有
      確定期限者，債務人自期限屆滿時起，負遲延責任。給付
      無確定期限者，債務人於債權人得請求給付時，經其催告
      而未為給付，自受催告時起，負遲延責任。其經債權人起
      訴而送達訴狀，或依督促程序送達支付命令，或為其他相
      類之行為者，與催告有同一之效力。民法第229條第1項、
      第2項定有明文。又遲延之債務，以支付金錢為標的者，
      債權人得請求依法定利率計算之遲延利息。但約定利率較
      高者，仍從其約定利率。應付利息之債務，其利率未經約
      定，亦無法律可據者，週年利率為百分之五，民法第233
      條第1項、第203條亦有明文。本件上訴人對被上訴人之損
      害賠償債權，核屬無確定期限之給付，自應經上訴人之催
      告而未為給付，被上訴人始負遲延責任。是上訴人請求自
      起訴狀繕本送達被上訴人翌日即94年10月20日（見原審卷
      第27頁）起至清償日止按週年利率百分之五計算之法定遲
      延利息，核無不合。原審就此部分，判命被上訴人文勝公
      司、被上訴人乙○○連帶給付上訴人十三萬五千元及遲延
      利息，並依職權宣告假執行，依被上訴人之聲請酌定相當
      擔保金額准免假執行之宣告，駁回上訴人在第一審其餘一
      百三十六萬五千元及其假執行之請求，核無不合，上訴人
      就其所受敗訴部分中之十五萬元提起上訴，請求被上訴人
      文勝公司、被上訴人乙○○再連帶給付上訴人十五萬元及
      遲延利息，核非有據，應予駁回。
六、關於上訴人請求被上訴人將判決之主文、事實登載於報紙部
    分：
    上訴人依據著作權法第89條，主張被上訴人應負擔費用將判
    決之主文、事實以16號字型刑登於中國時報及聯合報第1版
    （Ａ版）下半頁1天等語。為被上訴人所否認，並抗辯稱無
    登報必要等語。按著作權法第89條雖規定：「被害人得請求
    由侵害人負擔費用，將判決書內容全部或一部登載新聞紙、
    雜誌」。惟細繹本條立法理由，無非以著作權被侵害時，往
    往對權利人之名譽、聲望及信用等有所損害，得由侵害人負
    擔費用，將判決書內容全部或一部登載新聞紙、雜誌，予以
    回復。經查「著作權」分著作人格權及著作財產權（參見蕭
    雄淋編著之新著作權法逐條釋義第3冊第3頁），本件被上訴
    人文勝公司未經上訴人同意擅自將上訴人系爭攝影著作重製
    於紙杯上，係侵害上訴人之著作財產權，而未侵害其著作人
    格權之情，業如前述，則被上訴人文勝公司之行為對於上訴
    人之人格、名譽、聲望及信用，尚難謂有所損害，自無回復
    其人格、名譽、聲望及信用可言。又著作權法第85條規定：
    「侵害著作人格權者，負損害賠償責任。雖非財產上之損害
    ，被害人亦得請求賠償相當之金額。前項侵害，被害人並得
    請求表示著作人之姓名或名稱、更正內容或為其他回復名譽
    之適當處分」。依此規定，著作財產權受侵害者，以金錢賠
    償即足填補其損害，無登報回復名譽處分問題，唯著作人格
    權受侵害者，始得依上述規定請求加害人為回復名譽之適當
    處分，是上訴人依據著作權法第89條規定，請求由被上訴人
    負擔費用，以16號字型將本件民事判決主文、事實各登載在
    中國時報、聯合報第１版（A版）之下半頁各1日，亦非有據
    ，原審就此部分，為上訴人敗訴之判決，亦無不合，上訴論
    旨，就此部分，指摘原判決失當，求予廢棄改判，亦無理由
    ，應併予駁回。
七、據上論結，本件上訴為無理由，依民事訴訟法第四百四十九
    條第一項、第四百六十三條、第三百八十五條第一項前段、
    第七十八條，判決如主文。
中    華    民    國    95    年    6     月    6     日
                    民事第五庭審判長法  官  陳滿賢
                                    法  官  朱  樑
                                    法  官  邱森樟
以上正本係照原本作成。
如對本判決上訴，須於收受判決送達後20日內向本院提出上訴書
狀，其未表明上訴理由者，應於提出上訴後20日內向本院提出上
訴理由書（須按他造人數附具繕本）。
上訴時應提出委任律師為訴訟代理人之委任狀。具有民事訴訟法
第466條之1第1項但書或第2項之情形為訴訟代理人者，另應附具
律師及格證書及釋明委任人與受任人有該條項所定關係之釋明文
書影本。
                                    書記官  鄧智惠
中    華    民    國    95    年    6     月    8     日
                                                      Ｂ


司法院資訊處製作；財團法人民間司法改革基金會備份。
